【裁判字號】    99,勞安上訴,4
【裁判日期】    990730
【裁判案由】    過失致死等
【裁判全文】
臺灣高等法院刑事判決               99年度勞安上訴字第4號
上  訴  人
即  被  告  甲○○
選任辯護人  李添興律師
上列上訴人因過失致死等案件，不服臺灣桃園地方法院98年度審
勞安訴字第9 號，中華民國99年3月5日第一審判決（起訴案號：
臺灣桃園地方法院檢察署97年度偵字第25042 號），提起上訴，
本院判決如下：
    主  文
上訴駁回。
    事  實
一、甲○○承攬沈賢明位於桃園縣楊梅鎮上湖里9 鄰下四湖23之
    9 號之農舍增建鋼製棚架工程，為從事業務之人，並為勞工
    安全衛生法所稱之雇主。原應注意對勞工於鋼架等有觸及高
    導電性接地物之虞之場所，作業時所使用之交流電銲機，應
    有自動電擊防止裝置，及雇主對於電器設備裝置、線路，應
    依電業法規及勞工安全衛生相關法規之規定施工，及對防止
    機械、器具、設備等、電、熱及其他之能引起之危害，應有
    符合標準之必要安全衛生設備。依當時情形，並無不能注意
    情事，竟疏未注意，對於上開工程之電銲作業所使用電焊機
    需有自動電擊防止裝置及臨時用電開關應有漏電斷路器之設
    置。而未能確實依前揭勞工安全衛生相關法令執行，致其雇
    用之勞工林文成，於民國（下同）97年10月27日下午4 時20
    分許，在上址使用該工地未設自動電擊防止裝置之電銲機作
    業時，電焊機一次側（輸入側）接至未具漏電斷路功能之無
    熔絲開關，於焊接作業結束時，未立即關閉電源，隨手將焊
    接電纜焊接柄掛置於鋼製棚架上方桁架，當銲柄夾頭接觸金
    屬桁架與另一夾於桁架上之迴路電纜銲柄夾，二者間形成電
    流迴路，因被焊接物（鋼棚架）接地，現場又未設置具有漏
    電斷路功能之開關，致漏電發生時電源開關無法即時跳脫而
    感電，林文成遭電擊後，雖經送醫救治，惟仍於同年10月30
    日下午5時32分許死亡（林文成於97年10月29日上午9時許，
    經判定腦死後辦理器官捐贈）。
二、案經臺灣桃園地方法院檢察署檢察官相驗後偵查起訴。
    理  由
壹、程序方面
    按被告以外之人於審判外之陳述，雖不符刑事訴訟法第 159
    條之1至第159條之4 之規定，而經當事人於審判程序同意作
    為證據，法院審酌該言詞陳述或書面陳述作成時之情況，認
    為適當者，亦得為證據。當事人、代理人或辯護人於法院調
    查證據時，知有第159條第1項不得為證據之情形，而未於言
    詞辯論終結前聲明異議者，視為有前項之同意，刑事訴訟法
    第159條之5定有明文。又當事人同意或有同條第2 項依法視
    為同意某項傳聞證據作為證據使用者，實質上即表示有反對
    詰問權之當事人已放棄其反對詰問權，如法院認為適當，不
    論該傳聞證據是否具備刑事訴訟法第159條之1至第159條之4
    所定情形，均容許作為證據（最高法院97年度台上字第6715
    號判決意旨參照）。經查：本件下列所引被告以外之人之審
    判外陳述（含言詞及書面陳述），檢察官、被告及辯護人均
    同意於審判程序作為證據使用，本院審酌該等陳述作成時之
    情況，認為其證據之取得過程並無瑕疵，且與待證事實具有
    關連性，證明力非明顯過低，而具適當性，自有證據能力。
    至於本院下列所引用卷內之文書證據、證物之證據能力部分
    ，並無證據證明係公務員違背法定程序所取得，且檢察官、
    被告及辯護人於本院均未主張排除下列文書證據、證物之證
    據能力，且迄本院言詞辯論終結前均未表示異議，本院審酌
    前揭文書證據、證物並非公務員違背法定程序所取得，亦無
    顯有不可信之情況，依刑事訴訟法第158條之4反面解釋及第
    159條之4之規定，認均有證據能力。
貳、實體方面
一、訊據被告甲○○坦承有承攬沈賢明位於桃園縣楊梅鎮上湖里
    9鄰下四湖23之9號之農舍增建鋼製棚架工程，為從事業務之
    人及其雇用之勞工林文成，於97年10月27日下午4 時20分許
    ，在上址使用電銲機作業，於焊接作業結束後，因漏電，致
    林文成遭電擊經送醫不治死亡等情不諱。惟惟矢口否認有何
    業務過失致死及違反勞工安全衛生法之犯行，辯稱：上開交
    流電銲機並非被告所設置，是屋主沈賢明所有並設置於屋主
    之農舍內，被告承攬上開工程，僅是利用雇主原來之電銲機
    設備，以電線引電為電銲而已，就該電銲機是否有自動電擊
    防止裝置，及是否具有斷漏電流器等安全情形，被告確實不
    瞭解，亦無法知悉，故無法預防漏電。被告並非能注意而疏
    未注意。關於現場施工部份，事實上是徐正壎在操作電銲槍
    ，當日僅於上午9時至10時及下午3時使用電銲機槍，電銲作
    業即完成，不必再使用。作業完成後，徐正壎已告知沈賢明
    之父沈天喜將電源關閉，是若有漏電情形，乃是徐正壎或沈
    賢明之父沈天喜之過失所致，被告無法防範云云。選任辯護
    人為被告辯護稱：電焊機是否會漏電，要如何裝置，因電焊
    機是業主提供，非被告所有，被告無法注意，且本案並非在
    施工時或施工後馬上發生意外，而是在施工完畢後好幾個小
    時才發生，是屋主的父親沒有把電源關掉才發生本件不幸事
    件。參以證人徐正壎證稱：「死者林文成當天有喝一瓶保力
    達」、「老闆有交代要注意安全，動作慢沒關係。」（他字
    第26號卷第18頁至第20頁參照）、「老闆甲○○當天施工前
    有說要注意安全」（偵字第25042 號卷第12頁至第13頁參照
    ）等情，更可證明被告確已提醒徐正壎及被害人注意安全，
    被告應無過失等語。經查：
  (一)上揭犯罪事實，業據被告甲○○於偵訊及原審法院審理時坦
    承不諱，核與證人徐正壎於警詢及偵訊時，及證人沈賢明於
    警詢時證述之情節大致相符，復有被害人天成醫院之急救病
    歷資料、臺灣桃園地方法院檢察署相驗屍體證明書、法務部
    法醫研究所（97）醫鑑字第0971102644號鑑定報告書、行政
    院勞工委員會北區勞動檢查所98年2月11日勞北檢營字第098
    1001583 號函附之職業災害檢查報告書、照片21張等在卷及
    電線1 條扣案可證，可見被告之上開自白確與事實相符。
  (二)勞工安全衛生法第5條第1項第1款、第3款規定：「雇主對於
    防止機械、器具、設備等引起之危害及防止電、熱及其他之
    能引起之危害，應有符合標準之必要安全衛生設備」。換言
    之，雇主對上開可能引起之危害，應有符合標準之必要安全
    衛生設備，而不論該機械、器具、設備等是誰所有或誰所設
    置。查本件交流電銲機雖非被告所設置，是屋主沈賢明所有
    並設置（偵字第25042號卷第4頁參照）。惟被告既承攬上開
    工程，對施工過程中之各項機械、器具、設備等引起之危害
    及防止電、熱及其他之能引起之危害，本即應有符合標準之
    必要安全衛生設備，若得以因該機械、器具、設備等非其所
    有或非所設置，對於所造成的職業災害即可不負責，則勞工
    安全衛生法上開規定豈非具文？再者，身為雇主，對於勞工
    應施以從事工作及預防災變所必要之安全衛生教育、訓練（
    勞工安全衛生法第23條第1 項參照）。既然如此，被告在要
    勞工使用電銲機設備時，自應就是否有自動電擊防止裝置、
    是否具有斷漏電流器等妥為注意，並於事前對施工的所有勞
    工為必要之安全衛生教育訓練，並實施作業環境之危害告知
    ，讓勞工有危害意識，始可謂已盡應有之注意義務，而非僅
    口頭上告知「要注意安全，動作慢沒關係。」（他字第26號
    卷第18頁至第20頁參照）或「施工前有說要注意安全」（偵
    字第25042 號卷第12頁至第13頁參照）等聊聊數語，即可解
    免其注意義務及應負的責任。所辯是利用雇主之電銲機設備
    ，以電線引電為電銲而已，該電銲機是否有自動電擊防止裝
    置，及是否具有斷漏電流器等安全情形，被告確實不瞭解，
    亦無法知悉，電銲槍是徐正壎操作使用云云，作業完成後，
    徐正壎已告知沈賢明之父沈天喜將電源關閉，是若有漏電情
    形，乃是徐正壎或沈賢明之父沈天喜之過失所致，被告無法
    防範云云均係卸責之詞，委不足採信。至於選任辯護人為被
    告辯護稱：電焊機是否會漏電，要如何裝置，因電焊機是業
    主提供，非被告所有，被告無法注意，且本案並非在施工時
    或施工後馬上發生意外，而是在施工完畢後才發生，是屋主
    的父親沒有把電源關掉才發生本件不幸事件。被告於施工前
    有說要注意安全被告應無過失云云，亦無法為有利被告之認
    定。
  (三)按雇主對於電器設備裝置、線路，應依電業法規及勞工安全
    衛生相關法規之規定施工，及對防止機械、器具、設備等引
    起之危害及防止電、熱及其他之能引起之危害，應有符合標
    準之必要安全衛生設備，勞工安全衛生法第5條第1項第1 款
    、第3款暨勞工安全衛生設施規則第239條規定甚明。被告既
    為雇主，依當時情形，並無不能注意情事，竟疏未注意，對
    於上開工程之電銲作業所使用電焊機並未設有自動電擊防止
    裝置及臨時用電開關應有漏電斷路器之設置，復未確實依勞
    工安全衛生相關法令執行，致其雇用之勞工林文成，在使用
    未設自動電擊防止裝置之電銲機作業時，電焊機一次側（輸
    入側）接至未具漏電斷路功能之無熔絲開關，於焊接作業結
    束時，未立即關閉電源，隨手將焊接電纜焊接柄掛置於鋼製
    棚架上方桁架，當銲柄夾頭接觸金屬桁架與另一夾於桁架上
    之迴路電纜銲柄夾，二者間形成電流迴路，致漏電發生時電
    源開關無法即時跳脫而感電，林文成遭電擊經送醫救治不治
    死亡，自有過失。且被害人林文成確因本件職業災害事故死
    亡，被告甲○○業務過失行為與被害人之死亡結果間，有相
    當因果關係，亦堪認定。
  (四)綜上所述，本件事證明確，被告犯行洵堪認定，應予依法論
    科。
二、被告甲○○係勞工安全衛生法所稱之雇主，且係從事業務之
    人，核被告甲○○所為，係犯刑法第276條第2項之業務過失
    致死罪及違反勞工安全衛生法第5條第1項第1款、第3款規定
    ，致生同法第28條第2項第1款之死亡災害，而犯同法第31條
    第1 項之罪。其一行為觸犯上開業務過失致死及勞工安全衛
    生法第31條第1 項之罪，係想像競合犯，應依刑法第55條規
    定，從較重之業務過失致死罪處斷。
三、原判決經審理結果認被告罪證明確，適用勞工安全衛生法第
    31條第1項、刑法第11條、第276條第2 項、第55條，刑法施
    行法第1條之1第1項、第2項前段等規定，並審酌被告甲○○
    之過失程度，犯後態度，雖願以分期給付為賠償方案，惟金
    額與方法未能獲得被害人家屬同意，迄今未與被害人家屬達
    成和解，並衡量被告於審理中之態度、生活狀況、智識程度
    等一切情狀，量處被告有期徒刑柒月，適用法律及量處刑度
    均為妥適。被告上訴意旨仍執陳詞否認犯行，指摘原判決不
    當，其上訴為無理由，應予駁回。
據上論斷，應依刑事訴訟法第368條，判決如主文。
本案經檢察官李金定到庭執行職務。
中    華    民    國    99    年    7     月    30    日
                  刑事第三庭  審判長法  官  陳博志
                                    法  官  陳德民
                                    法  官  劉興浪
以上正本證明與原本無異。
如不服本判決，應於收受送達後10日內向本院提出上訴書狀，其
未敘述上訴之理由者並得於提起上訴後10日內向本院補提理由書
（均須按他造當事人之人數附繕本）「切勿逕送上級法院」。
                                    書記官  王詩涵
中    華    民    國    99    年    7     月    30    日
附錄本案論罪科刑法條
刑法第276條：
因過失致人於死者，處2 年以下有期徒刑、拘役或2 千元以下罰
金。
從事業務之人，因業務上之過失犯前項之罪者，處5 年以下有期
徒刑或拘役，得併科3 千元以下罰金。

司法院資訊處製作；財團法人民間司法改革基金會備份。
